臺灣高等法院民事判決　　　　　　　　93年度上更(一)字第79號
上　訴　人　甲○○
訴訟代理人　甘義平律師
　　　　　　莊秀銘律師
　　　　　　姚本仁律師
被上訴人　　乙○○○
訴訟代理人　許晏賓律師
上列當事人間，因請求清償借款事件，上訴人對於中華民國90年
11月9日臺灣士林地方法院90年度訴字第778號第一審判決提起上
訴，經最高法院第一次發回更審，本院於94年 3月29日言詞辯論
終結，判決如下：
    主  文
上訴駁回。
第二審及發前第三審訴訟費用由上訴人負擔。
    事實及理由
一、被上訴人起訴主張：上訴人為經營權大橡膠工業有限公司 (
    以下稱權大橡膠公司 )需要資金，陸續向被上訴人借款達新
    臺幣 (以下同)3,888,000 元，期間曾清償408,000元，迄79
    年間尚積欠 348萬元，屢經催索，未獲置理，為此，求為命
    上訴人應給付被上訴人 348萬元並自收受起訴狀繕本翌日即
    民國90年7月3日起至清償日止，按週年利率5%計算利息之判
    決(原法院判命上訴人應給付被上訴人348萬元，並自民國90
    年8月3日起至清償日止，按週年利率5%計算之利息，駁回被
    上訴人其餘之訴；被上訴人就其敗訴部分，未據聲明不服，
    業已確定，不予贅述。 )並聲明：(一)上訴駁回。(二)第二
    審、及發回前第三審訴訟費用，由上訴人負擔。
二、上訴人則以：被上訴人係借款予上訴人所經營之權大橡膠公
    司，金額總計為486萬元；權大橡膠公司因經營不善，79年4
    月23日召開債權人會議，由訴外人芳業有限公司 (以下稱芳
    業公司 )以債權額之二成承受，與眾債權人達成和解，被上
    訴人獲償972,000元，餘額3,888,000元竟以脅迫方法，使上
    訴人於其借據上簽名，兩造間實無債權債務關係存在等語，
    資為抗辯。並聲明：(一)原判決不利於上訴人部分廢棄。(
    二) 廢棄部分，被上訴人在第一審之訴及假執行之聲請均駁
    回。(三)第一、二審及發回前第三審之訴訟費用，均由被上
    訴人負擔。
三、被上訴人主張上訴人為經營權大橡膠公司需要資金，陸續向
    被上訴人借款達3,888,000元，期間曾清償408,000元，迄79
    年間尚積欠348萬元之事實，業據提出同意書(原審卷第9頁)
    、借據 (同卷第18頁)為憑；經查：
(一)上訴人對於被上訴人所提出之同意書、及借據之真正，並不
    否認，有上訴人於90年9月26日原法院言詞辯論期日陳述在
    卷 (原審卷第49頁)足憑。
(二)上訴人以被上訴人係借款予上訴人所經營之權大橡膠公司，
    金額總計為486萬元；權大橡膠公司因經營不善，79年4月23
    日召開債權人會議，由訴外人芳業公司以債權額之二成承受
    ，與眾債權人達成和解，被上訴人已獲償 972,000元，餘額
     3,888,000元已拋棄權利，兩造間實無債權債務關係存在等
    語為抗辯，並提出有被上訴人簽署之79年 4月23日權大橡膠
    公司第二次債權人會議紀錄(原審卷第24頁)為憑；被上訴人
    對於79年4 月23日權大橡膠公司第二次債權人會議紀錄上簽
    名之事實，雖不爭執，但主張上訴人惟恐權大橡膠公司之債
    權人不同意和解條件，而與被上訴人通謀由被上訴人虛偽為
    權大橡膠公司之債權人，率先於會議紀錄上簽名，贊同以債
    權額二成和解之意思表示，依民法第87條第1項前段規定，
    係屬無效之意思表示，被上訴人並非權大橡膠公司之債權人
    等語。本院查上訴人於原審90年7月25日言詞辯論期日提出
    權大橡膠公司第二次債權人會議紀錄，其上所載願意以二成
    清償方式償還之債權人，包含被上訴人計有13人，其中尚有
    李世芳所代理之2人；同年8月24日言詞辯論期日所提出之債
    權額明細表，竟有15人，其中還包含承擔債務之芳業公司，
    上訴人所提出債權額明細表 (原審卷第36、43頁)之真實性
    ，已非無疑；依上訴人所抗辯之事實，79年4月23日被上訴
    人已拋棄其對於權大橡膠公司之債權餘額3,888,000元，竟
    旋即於事後第三天同月25日簽署「查本人甲○○向施麗容借
    新台幣佰捌拾捌萬捌仟元正。」之借據，承認向被上訴人
    借款3,888,000元，其抗辯未向被上訴人借款，孰能置信？
    被上訴人主張上訴人惟恐權大橡膠公司之債權人不同意和解
    條件，而與被上訴人通謀由被上訴人虛偽為權大橡膠公司之
    債權人，率先於會議紀錄上簽名，贊同以債權額二成和解之
    意思表示，尚非全無可採；上訴人持以抗辯兩造間實無債權
    債務關係存在，即無足取。
(三)查：當事人主張有利於己之事實者，就其事實有舉證之責任
    。因被脅迫而為意思表示者，表意人得撤銷其意思表示。前
    條之撤銷，應於脅迫終止後，一年內為之，民事訴訟法第27
    7條前段、民法第92條第1項前段、第93條前段分別定有明文
    。本件上訴人以被上訴人所提出之同意書、借據，係被脅迫
    而簽署為抗辯，自應就其抗辯被脅迫之事實，負舉證之責任
    ；惟查所謂脅迫，係指以使表意人發生恐怖之危害行為，本
    件上訴人未能舉證以實其被脅迫之事實，而於訴訟初期就其
    被脅迫簽署同意書之事實，竟具狀陳述「．．．被告印象中
    並未簽署過，但因事隔十餘年亦記憶不清。．．．」 (原審
    卷第21頁 )等語，顯無發生恐怖之危害行為，且於被脅迫終
    止後，未曾為撤銷之意思表示，其所為被脅迫簽署借據、同
    意書之抗辯，或係臨訟杜撰，毫不足取。
(四)上訴人以被上訴人未就交付借款予上訴人之事實，負舉證之
    責任為抗辯；本件上訴人於79年 4月25日簽署借據時，內載
    ：「查甲○○向施麗容借新台幣佰捌拾捌萬捌仟元正。」
    ，簽署同意書時則載：「茲本人甲○○同意權大公司開出之
    其中支票貳拾伍萬元支票還予施麗容小姐之債款，而共尚缺
    新台幣佰肆拾捌萬元正，惟空口無憑特立此證以為保證，
    耑此」；由借據、同意書之內容，足徵被上訴人確已交付上
    訴人之借款 3,888,000元，爾後陸續清償部分借款，於簽發
    權大橡膠公司之25萬元支票以為清償借款後，再簽署尚欠借
    款 348萬元之同意書；被上訴人以借據、同意書足資證明已
    有交付借款 3,888,000元之事實，否則，即無同意書上之「
    支票貳拾伍萬元支票還予施麗容小姐之債款」、「而共尚缺
    新台幣佰肆拾捌萬元正」之記載。上訴人為此抗辯，亦非
    可採。
(五)綜合上述事證，被上訴人主張上訴人為經營權大橡膠公司需
    要資金，陸續向被上訴人借款達 3,888,000元，期間曾清償
    408,000元，迄79年間尚積欠348萬元，屢經催索，未獲置理
    等事實，應堪信為真實。
四、按：借用人應於約定期限內，返還與借用物種類、品質、數
    量相同之物。未定返還期限者，借用人得隨時返還，貸與人
    亦得定一月以上期限，催告返還，民法第 478條定有明文。
    本件被上訴人貸予上訴人金錢，雖未約定返還期限，惟業經
    起訴請求，於起訴狀繕本之送達，即生催告效力，上訴人自
    應負返還之責任，其據以請求上訴人應給付 348萬元，於法
    尚非無據，應予准許。
五、給付無確定期限者，債務人於債權人得請求給付時，經其催
    告而未為給付，自受催告時起，負遲延責任。其經債權人起
    訴而送達訴狀，或依督促程序送達支付命令，或為其他相類
    之行為者，與催告有同一之效力。遲延之債務，以支付金錢
    為標的者，債權人得請求依法定利率計算之遲延利息。但約
    定利率較高者，仍從其約定利率。應付利息之債務，其利率
    未經約定，亦無法律可據者，週年利率為百分之五。民法第
    229條第2項、第233條第1項、第 203條分別定有明文。本件
    被上訴人請求上訴人返還借款，無確定期限，以給付金錢標
    的，未約定利率，並請求自起訴狀繕本送達一個月後之民國
    90年8月3日起至清償日止，按週年利率5%計算之利息，於法
    尚非無據，亦應准許。
六、從而，原法院於上開範圍內為被上訴人勝訴判決，並依兩造
    陳明願供擔保，請求准、免假執行宣告，爰酌定擔保金分別
    准許之，經核尚無違誤；上訴意旨仍持陳詞，指摘原法院之
    判決不當，求予廢棄，非有理由，應予駁回。
七、本件事證已臻明確，兩造其他攻擊、防禦方法，及提出未援
    用之證據，經斟酌後認不影響判決基礎，無逐一論述必要，
    併此敘明。
據上論結，本件上訴為無理由，爰判決如主文。
中　　華　　民　　國　　94　　年　   4 　　月　　6　　日
　　　　　　　　　民事第五庭    　審判長法　官  林丁寶
　　　　　　　　　　　　　　　　        法　官  高鳳仙
　　　　　　　　　　　　　　　　        法　官  陳博享
正本係照原本作成。
如不服本判決，應於收受送達後20日內向本院提出上訴書狀，其
未表明上訴理由者，應於提出上訴後20日內向本院補提理由書狀
（均須按他造當事人之人數附繕本）上訴時應提出委任律師或具
有律師資格之人之委任狀；委任有律師資格者，另應附具律師資
格證書及釋明委任人與受任人有民事訴訟法第466 條之1第1項但
書或第2項（詳附註）所定關係之釋明文書影本。
中　　華　　民　　國　　94　　年　　4 　　月　　6 　　日
　　　　　　　　　　　　　　　　　　　　書記官  鄭靜如
附註：
民事訴訟法第466條之1（第1項、第2項）：
對於第二審判決上訴，上訴人應委任律師為訴訟代理人。但上訴
人或其他法定代理人具有律師資格者，不在此限。
上訴人之配偶、三親等內之血親、二親等內之姻親，或上訴人為
法人、中央或地方機關時，其所屬專任人員具有律師資格並經法
院認為適當者，亦得為第三審訴訟代理人。
